【裁判字號】    93,上訴,748
【裁判日期】    950413
【裁判案由】    違反山坡地保育利用條例
【裁判全文】
臺灣高等法院臺中分院刑事判決         93年度上訴字第748號
上  訴  人  臺灣苗栗地方法院檢察署檢察官
上  訴  人
即  被  告  庚○○
選任辯護人  魏早炳  律師
            魏翠亭  律師
            陳恩民  律師
上  訴  人
即  被  告  己○○○
上列上訴人等因被告等違反山坡地保育利用條例案件，不服臺灣
苗栗地方法院92年度訴字第101號中華民國93年3月19日第一審判
決（起訴案號：臺灣苗栗地方法院檢察署91年度偵字第3471號）
，提起上訴，本院判決如下：
    主  文
原判決撤銷。
庚○○共同在公有山坡地內，擅自墾殖及設置工作物，處有期徒
刑壹年捌月；如附圖一所示、在附表五土地上之墾殖物及工作物
均沒收。
己○○○共同在公有山坡地內，擅自墾殖及設置工作物，處有期
徒刑壹年貳月，緩刑肆年；如附圖一所示、在附表五土地上之墾
殖物及工作物均沒收。
    事  實
一、庚○○與己○○○夫妻二人為共同經營福德遊樂農場，乃由
    庚○○先於民國（下同）六十九年底某日起，在己○○○所
    有、位於苗栗縣公館鄉○○段第五六一之四、第五六一之一
    三等地號及其鄰近土地從事開發，嗣己○○○再於七十年間
    返回苗栗縣公館鄉居住並參與開發。其後庚○○即於七十年
    間，以「公館福德商圈」之名義向苗栗縣政府辦理營業登記
    ，經營上開農場，並於七十年十月十六日正式開放營業。
二、庚○○、己○○○二人於六十九年、七十年間為開發上開農
    場，乃使用己○○○名下之前開第五六一之四、第五六一之
    一三地號土地，及分別以己○○○、謝新全（庚○○之父）
    、葉張玉妹（己○○○之母）、葉廷清（己○○○之父）名
    義向苗栗縣政府承租如附表一所示之土地，及向饒陳梅妹、
    饒仁奇所租得如附表二所示之土地，向劉徐五妹之媳邱美榮
    所購得如附表三之土地（惟無辦理所有權移轉登記），及向
    鍾福妹等人價購地上物而使用之如附表四所示之公有河川地
    。詎庚○○、己○○○猶嫌不足，為使農場更具規模，竟於
    六十九年底、七十年間，自行佔用如附表五所示之國有土地
    ，欲連同前揭土地一併開發供作上開福德遊樂農場之遊憩用
    地使用（上開竊佔部分已經判決免訴確定）。二人遂自六十
    九年底、七十年間起，基於共同犯意之聯絡，明知附表五所
    示之土地為國有土地，並依法公告為山坡地保育區之山坡地
    ，未得同意，不得擅自墾殖或設置工作物，竟未取得上述附
    表五之公有山坡地管理機關（為前台灣省政府民政廳地政局
    管理，但由苗栗縣政府代管或財政部國有財產局管理）之同
    意，即利用數名不知情之工人（不詳姓名之成年人）接續在
    該等土地上擅自墾殖整地、鋪設草皮、道路，及設置水池、
    屋舍等工作物，並於七十二年、七十四年、七十六年、七十
    八年、七十九年、八十年及八十一年至八十二年間均有較大
    規模之開發墾殖整地及設置工作物。其間並於八十年七月二
    十八日、八十年十月二十九日與馬上發國際企業股份有限公
    司代表人林資清簽訂協定書、委託經營契約書。詎庚○○、
    己○○○承前犯意，自八十年八月一日（即協定書所載整修
    期間之起始）起，竟與林資清（未據起訴）基於共同犯意聯
    絡，接續將原有小型馬場擴建為大型跑馬場、興建水池及從
    事週邊土地之開發，於八十一年七、八月間陸續接近完工，
    迨八十一年九月二十六日（即行政院農業委員會林務局農林
    航空測量所派員空中攝影日期）後至八十二年六月八日（為
    同上單位於八十二年間之空中攝影日期）前之間某日，方完
    成前開公有山坡地整體開發行為，而將上開附表五所示公有
    山坡地擅自墾殖及設置如附圖一所示之墾殖物及工作物。
三、案經法務部調查局苗栗縣調查站函送及丙○○告發後，由台
    灣苗栗地方法院檢察署檢察官偵查起訴。
    理  由
一、訊據上訴人即被告庚○○、己○○○二人均否認犯罪，被告
    庚○○辯稱：本案農場於七十年間起之使用範圍，與八十一
    年下半年形態變更為大型跑馬場之使用範圍完全相同，且八
    十一年間係奉苗栗縣政府命令剷除高莖作物及固定構造物，
    並非在八十一年下半年始擴大佔用闢建跑馬場，故從航照圖
    上看似改變地形、地貌，實為使用狀態之變更，為原使用狀
    態之繼續，依山坡地保育利用條例第三十四條與竊佔罪之本
    質為即成犯，自開始有墾殖行為時起，其違反山坡地保育利
    用條例之犯罪即屬成立，則自彼時起算，至檢察官提起公訴
    時，已逾十年之追訴權時效云云；被告己○○○則辯稱：伊
    與被告庚○○為夫妻，共同生活，操持家務，聽命其夫做事
    云云。然查：
  (一)被告庚○○於法務部調查局苗栗縣調查站九十年十一月八日
    、九十一年八月九日詢問時，除就開發完成之時間陳稱為八
    十一年七、八月間以外，其餘犯行均坦承不諱；並於九十一
    年八月九日檢察官偵查中陳稱前揭於調查站所言是實，有該
    二份調查筆錄及訊問筆錄可證（見台灣苗栗地方法院檢察署
    89年度他字第625 號卷第85-89頁、91年度他字第274號卷第
    67、68、76頁）。另被告己○○○於九十一年八月九日在法
    務部調查局苗栗縣調查站人員調查及檢察官訊問時均坦承前
    開農場係其與被告庚○○夫妻共同獨資經營，並有參與經營
    ，協助種植花草等行為，並於九十一年八月九日檢察官偵查
    時陳稱；被告庚○○於事前亦曾向被告己○○○告知關於農
    場之開發整地及委由馬上發國際企業股份有限公司開發等情
    ，有訊問筆錄及該份調查筆錄可稽（見台灣苗栗地方法院檢
    察署91年度他字第274號卷第69、70頁、第75頁反面）。
  (二)附表五之土地為前台灣省政府依山坡地保育利用條例第三條
    規定及行政院六十八年十一月二十一日台六十八經字第一一
    七０一號函，於六十九年二月六日六九府農山字第一二０六
    六號公告列為山坡地保育利用條例之山坡地保育利用範圍，
    並經苗栗縣政府以六十九年六九府農保字第一七一六六號公
    告在案，有台灣省政府公報六十九年春字第三十四期及上開
    苗栗縣政府公告影本在卷可考（見他字第625號卷第89-1、9
    5、96 頁）。又附表五之土地為公有山坡地，管理機關為前
    台灣省政府民政廳地政局管理，但由苗栗縣政府代管，或財
    政部國有財產局管理一情，有舊式土地登記簿謄本影本（見
    88年度他字第709號影卷第4頁）、九十年九月七日列印之土
    地登記謄本（見89年度他字第625號卷第 104-113、115-120
    頁）附卷足證。
  (三)又被告並未取得前揭附表五之公有山坡地管理機關同意使用
    該等土地，則有財政部國有財產局台灣中區辦事處新竹分處
    八十八年七月一日台財產中新二第八八００四八八七號函稱
    ：苗栗縣公館鄉○○段第五五八地號土地並未出租亦未同意
    供他人使用等語在卷（見88年度他字第709號影卷第3頁）；
    及苗栗縣政府八十一年二月十日八一府建水字第六一六○號
    函覆福德遊樂農場庚○○稱：「台端申請在後龍溪公館鄉○○段558、558-1、-2、-3、-4、-5、559、559-1、560-1、-
    2、-3、561、561-1、-4、-5、-6、-7、-8、-9、-10 -11、
    -12、-13、-18、-19號登錄公地四˙四一八五、私地一˙六
    五一九公頃，及其附近未登錄等施設停車場乙案，經勘查結
    果地點在行水區域內有妨水流及公共安全，難許可˙˙
    ˙」（見調卷之82年度易字第2501 號影卷第9頁）等語可佐
    。
  (四)被告二人所經營之前開農場範圍，為被告己○○○名下之前
    揭第五六一之四、第五六一之一三地號土地，及附表一至五
    之土地一節，有台灣苗栗地方法院檢察署檢察官於91年6 月
    17 日、原審於92年9月16日前往現場勘驗，分別製有履勘現
    場筆錄及勘驗筆錄（見89年度他字第625號卷第195頁、原審
    卷第114頁），及經濟部水利署第二河川局91年6月25日水二
    管字第09102005180 號函所附前揭農場土地使用面積清冊及
    藍晒圖，苗栗縣苗栗地政事務所91年6月27 日九一苗地所二
    字第4679號函所附前揭農場使用土地清冊及河川公地測量原
    圖（函附於89年度他字第625號卷第196、197 頁，其餘均外
    放證物袋）、該所92年10月29日苗地二字第0920008754號函
    所附實測位置圖在卷可證（見原審卷第132、133頁）。其中
    ，除附表五之土地係未有正當使用權源，已如前述外，其餘
    土地之使用權源如下：
    前開第五六一之四、五六一之一三地號土地，為被告己○○○所有，有土地登記謄本可證（見原審卷第38、46頁）
      。
    附表一所示之土地，係被告二人分別以被告己○○○、及
      案外人謝新全（庚○○之父）、葉張玉妹（己○○○之母
      ）、葉廷清（己○○○之父）名義向苗栗縣政府承租，有
      被告二人之戶籍資料（見原審卷第137、139頁）、被告庚○○所提苗栗縣河川公地使用許可書、苗栗縣政府八十一
      年第二期河川公地使用費繳納聯單、法院提存通知書、國
      庫存款收款書影本可查（見91年度偵字第3471號卷第31-3
      6 頁）。另查，附表一編號四部分，苗栗縣河川公地使用
      許可書所記載之地號雖為「561-14」號附近土地，然經查
      苗栗縣苗栗地政事務所並無該筆「561-14」地號不動產登
      記資料，此有該所函文一份在卷可稽（見本院卷(二) 第195
      頁），並經被告庚○○供稱可能是 「561-4」地號之誤植
      ，己○○○與葉廷清承租之土地都在那附近等語（見本院
      卷(二)第193頁），堪認附表一編號四部分之地號應為「561
      -4」地號之誤植，併予敘明。
    附表二之土地係向案外人饒陳梅妹、饒仁奇所租得一情，
      亦據證人饒陳梅妹、饒仁奇於前開竊佔案件偵查時證述屬
      實（見調卷─他字第272號影卷第49、50 頁），並有被告
      己○○○與饒陳梅妹、饒仁奇於69年所訂之土地租賃契約
      書一份可憑（見同上影卷第25、26頁）；另證人即土地共
      有人饒銑奇於原審審理時亦到庭證稱：饒陳梅妹、饒仁奇
      在六十九年間有出租部分共有土地予被告等語屬實（見原
      審卷第94、95頁）。
    附表三之土地係向案外人劉徐五妹之媳邱美榮所購買，惟
      無辦理所有權移轉登記，此情亦經證人邱美榮於前開竊佔
      案件八十二年四月廿九日訊問時陳稱：「（劉統坤是妳何
      人？）我先生的哥哥」、「（劉徐五妹是妳何人？）我婆
      婆」、「（他推平李子樹之前，有無經妳同意？）他來說
      ，我有答應」（見調卷之82年度偵字第1556號影卷17、18
      頁）；另證人劉統坤於該竊案案偵查時亦稱：「（何人將
      土地交給邱美榮管理？）我將土地交給我弟弟劉坤玉管理
      ，約民國六十二年間交給我弟弟，後來我弟弟死了，該地
      就由我弟媳邱美榮管理」等語屬實（見同上影卷第18頁）
      ，並有被告己○○○與邱美榮於80年8月9日所訂之買賣契
      約書一份在卷可憑（見同上影卷第4頁）。
    附表四之土地則係向案外人鍾福妹等人價購地上物而予以
      使用，此事實亦有鍾福妹等人書立之拋棄書、同意書影本
      附卷（見 91年度偵字第3471號卷第37-42頁、調卷之81年
      度他字第272號卷第29-42頁），及附表四所示各該契約當
      事人或其後代子孫鍾進貴（鍾福妹之子）、張阿海、劉奕
      庚、謝木昌、范進登、彭福春（彭金發之子）、黃傅五妹
      、古何招妹、劉建英、鍾雙全、邱連發（邱添財之子）、
      曾木興、黃漢興、劉阿水、余進財、楊錦泉等人於台灣新
      竹地方法院檢察署八十一年度他字第二七二號、八十二年
      度偵字第一五五六號偵查時證述明確（見調閱之該二卷宗
      影卷）。
  (五)被告二人自六十九年、七十年間起，迨八十一年九月二十
      六日行政院農業委員會林務局農林航空測量所派員空中攝
      影日期後至八十二年航照圖拍攝日期（即八十二年六月八
      日）前某日止，在附表五所示公有山坡地上陸續有開發墾
      殖及設置工作物之事實，業據台灣苗栗地方法院檢察署檢
      察官向行政院農業委員會林務局農林航空測量所調取航照
      圖，並提示航照圖予證人戊○○即該農林航空測量所之資
      料課課長判讀後，據該證人於偵查中結稱：「（〈提示航
      空照片〉自年至90年止該地開發狀況？）年度未開發
      。年西北部有開發出水池，水池北邊有二平房。年與
      年無變化。年間照片可見加挖一水池，池中有一小島
      。圖南方加蓋一屋舍（樓房）。年編號、之圖與系
      爭土地無關。年在水池周圍種樹，水池南端再開挖三角
      形類似花園，中有一涼亭。年與年變化不大。年在
      水池週圍，下方再增加植栽，原三角形下方又挖長形之小
      水池。年在水池及三角形連結部分再擴寬道路，水池週
      圍之路亦有拓寬，鄰近河川部分割除原雜草，另植草地。
      年問水池下方加蓋房子數幢。另闢寬原道路，亦有開闢
      新路。年將原水池週圍植栽清除，在水池南方開挖類似
      跑馬場之橢圓形凹地，中間有水，開挖到河船附近（原池
      塘南方建物鏟除），與年前開墾有很大不同。年在跑
      馬場中間水池又多一小島，跑馬場下方蓋一排建物‧‧‧
      」等語在卷（見他字第625號卷第177、177- 1頁）。另證
      人甲○即該所之調查課技工亦於偵查中結證陳述：據「判
      釋成果表，七十九年、八十年間使用範圍並無明顯變化，
      八十年至八十一年、八十一年至八十二年間有明顯擴大使
      用」等語在卷明確，復有該所所製之六十八年至八十二年
      判釋成果表在卷可資佐證（見他字第625號卷第205-212頁
      ）。
    茲因本件八十一年之航照圖拍攝日期為八十一年九月二十
      六日，而以該航照圖判釋之結果，本案農場整地部分已全
      部利用，面積估算為二十九點二四一公頃，有上開行政院
      農業委員會林務局農林航空測量所九十一年二月七日九十
      一農測資字第０九一九一００一三一號函後附拍攝時間表
      及判釋成果表在卷可憑（見他字第625號卷第150-151、20
      6 頁）。又以八十二年之航照圖判釋結果，該農場已有跑
      馬場之形狀，使用面積估算為三十一點二八一三公頃，亦
      有上揭判釋成果表附卷可查。參之被告庚○○於調查站調
      查時陳稱：有將農場原有小型馬場擴建為大型跑馬場、興
      建水池及從事週邊土地之開發，而於八十一年七、八月間
      陸續完工等語，並於偵查中陳明其於調查站所言屬實等語
      （見同上八十九年度他字第六二五號卷第八十七頁），及
      於原審審理時就證人戊○○於偵查中所證八十二年跑馬場
      中間下方多蓋一排建物之證詞表示所蓋之建築物係馬舍等
      語在卷（見原審卷第93頁）。則以被告所陳輔以上揭航照
      圖之科學證據及判釋成果表之客觀資料，足認被告所謂在
      前揭附表五所示土地上之開發墾殖及設置工作物行為，至
      八十一年七、八月間陸續完工之實情，應係於八十一年七
      、八月間大部分施設雖已完工，然仍有少部分約二公頃多
      之土地開發墾殖，係至八十一年九月二十六日航照圖拍攝
      日期後、迄八十二年航照圖拍攝日期（即八十二年六月八
      日）前方為完工，是被告之擅自墾殖及設置工作物之行為
      ，係至八十二年六月八日前某日止應可認定。
  (六)被告庚○○雖於80年7月28 日與馬上發公司代表人林資清簽
    訂協定書（見調卷─他字第272號影卷第2-1至11頁）；再於
    80年10月29日與馬上發公司代表人林資清簽訂委託經營契約
    書（見調卷─他字第272號影卷第11頁反面至14 頁），約定
    自80年8月1日起至91年7月31 日止委託馬上發公司經營。然
    1.被告庚○○於82年6月10 日訊問時供稱：「（協定書是委
    託經營，還是共同經營？）我也參與經營」、「（既然你參
    與經營，為何寫說：乙方代為繼續經營？）由雙方共同協商
    做決定」、「（經營的利潤如何分配？）我提供現有設備場
    地，依契約第五條規定，他每月給我萬元」（見調卷─偵
    字第1556號影卷第43頁正面）、「（對外營業，是營業什麼
    ？）馬場及露營」（同上卷第44頁正面），亦自承雖與馬上
    發公司簽訂委託經營契約書，然其亦參與經營之事實。2.且
    被告庚○○雖與馬上發公司簽訂上開協定書、契約書，惟仍
    陸續提出河川公地使用申請案，先後經苗栗縣政府80年12
    月2日80府建水字第116803號函覆：「台端申請使用後龍溪
    河川公地作為福德農場遊樂停車場乙案，依水利法規定不得
    施設停車場使用」（見調卷─他字第272號影卷第18頁）；
    苗栗縣政府81年2月10日81府建水字第6160號函覆：「台
    端申請在後龍溪公館鄉○○段558˙˙˙號登錄公地四˙四
    一八
    五、私地一˙六五一九公頃，及其附近未登錄等施設停車場
    乙案，經勘查結果地點在行水區域內有妨水流及公共安全
    ，難許可˙˙˙」（見調卷─易字第2501號影卷第9頁）
    ；苗栗縣政府81年2月20日81府建水字第18754號函檢還「
    檢還貴農場申設公館鄉○○段558、561號等後龍溪河川公地
    、私地申請書參份請查照併依會勘紀錄辦理˙˙˙」（見調
    卷
    ─上易字第734 號影卷第7頁）在案。被告庚○○並於81年7
    月18日覆苗栗縣政府函：「僅依指示區內高莖作物已清除完
    妥隨文檢送本場申設公館鄉○○段55、561 號等河川公私有
    地申請書圖各參份，報請鑒核賜准使用」（見調卷─易字第
    25 01號影卷第10 頁）。足見被告庚○○與林資清之合作經
    營，主要係由庚○○負責向苗栗縣政府申請事宜，另由林資
    清之馬上發公司負責實際整地作業，從而苗栗縣政府針對濫
    墾行為對負責實際整地之馬上發公司為裁罰及函文如：苗栗
    縣政府以81年5月12日建水字第47684號行政處分書處罰林資
    清（調卷─他字第272號影卷第17頁）、81年5月12日81府建
    水字第47 684號函（見同上影卷第16頁）、苗栗縣政府以81
    年7 月20日81府建觀字第77949號函（見本院卷(一)第187頁）
    、苗栗縣政府81年9月8日81府建水字第100758號函（見調卷
    ─他字第27 2號影卷第20 頁）、苗栗縣政府82年9月29日82
    府建水字第106227號函（見本院卷(一)第188、189頁），均不
    足以認被告等並未共同參與系爭墾殖與設置工作物之行為。
    3.且由調卷資料觀之，庚○○於臺灣高等法院83年度上易字
    第73 4號案審理期間，亦從未主張80年至82年間墾殖行為係
    馬上發公司（中華民國馬術協會）林資清單獨所為，與其所
    經營福德農場無涉，其更於82年5月5日庭呈82年4 月24日福
    德遊樂農場簡報資料一份（見調卷─偵字第1556號影卷第27
    -31 頁），內容略為：「˙˙˙本場開放拾餘年來，旅遊人
    次逐年劇增，於年上半年即達年人次十倍以上。為提高
    服務品質，除加強軟體建設，環境美化外，并於年１０月
    日與財團馬上發國際企業股份有限公司簽訂『委託經營契約
    』暨『協定書』─就現有使用場地、設備，委由該公司繼續
    經營。期在不久的將來，能有更卓越、更突出的表現，為本
    縣帶來蓬勃發展，為政府增加無窮的稅收。於本年３月
    日、日兩日所舉辦一九九三年國際馬術邀請賽，場面之浩
    大，人潮之洶湧，大會順利，圓滿成功，即可證明。遺憾的
    ，輿論諸多不為正面報導，卻交相指責場地種種不法。【基
    於場主立場】，事實真相，必須予以澄清，以釋群疑˙˙˙
    」「五˙˙˙兄因場區土地，於七十三年十二月廿一日台灣
    省政府公告列入後龍溪主要河川，未蒙詳查，遽以兩岸範圍
    ，劃入河川土地，列入管理。且於七十五年五月六日省水利
    局第三勘測隊通知河川公地使用現況清查工作時，亦未蒙前
    來了解始衍生今日整建困境。迭次申請、補件，於八十一年
    元月卅日苗栗縣政府會同水利局第二工程處勘查后，經該府
    八十一、二、廿（八○）府建水字第一八七五四號函『申請
    地點在河川行水區內有高莖作物及固定構造物，足以妨礙水
    流，礙難許可。』受託經營之馬上發公司即自行將原有地上
    林木牧草等清除。本場併於八十一年七月十八日呈報苗栗縣
    政府已經除完畢。目前現況與未清除相較，倘遇颱洪，當更
    有利於洪水渲洩，應無妨礙水流之顧忌。至於跑道圍欄亦屬
    因應舉辦一九九三年馬術國際邀請賽，會場佈置政府同意施
    設，該欄杆為活動式架構，屬臨時性設施，中空，倘遇洪泛
    即可拆卸，尚不足以阻礙水流是實˙˙˙」等語，亦證被告
    等與林資清就雙方訂約後對系爭擅自墾殖及設置工作物之行
    為有犯意聯絡、行為分擔，應為共同正犯。4.至證人乙○○
    於本院審理中證稱「八十一年七月之前我在該農場擔任馬上
    發公司的工地主任，該段時間是在整地鏟除地上的高莖作物
    」等語（見本院卷(一)第164、165頁），與前揭所述鏟除高莖
    作物整地行為時間尚符，固然可採；然其另證述自81 年7月
    到82年間，庚○○沒有再施設什麼東西云云，與前揭(五)所載
    情形不合，所證自不足採信。5.被告庚○○又提出其以福德
    農場負責人身分於82年12月31日以福德字第002號函聲明終
    止其與馬上發公司簽定之委託經營契約書、協議書，或於83
    年8月12日以福德字第008號函向公館鄉公所抗議該公所擅自
    與馬上發公司協議，由鄉公所向苗栗縣政府申請將系爭河川
    公地做為公共造產河濱公園用地等函（見本院卷(二)第26-62
    頁）。然此距82年3月28日、29日所舉辦1993年國際馬術邀
    請賽，已相隔九個月以上，亦與被告等擅自墾殖及設置工作
    物完工日之82年6月8日前某日（詳判決第九頁）相隔達半年
    ，故縱使馬上發公司確於墾殖及設置工作物完畢後有違約行
    為，亦不足以為被告等並未參與墾殖及設置工作物之有利認
    定。
  (七)被告庚○○辯稱：本案農場於七十年間起之使用範圍，與八
    十一年下半年形態變更為大型跑馬場之使用範圍完全相同，
    且八十一年間係奉苗栗縣政府命令剷除高莖作物及固定構造
    物，並非在八十一年下半年始擴大佔用闢建跑馬場，故從航
    照圖上看似改變地形、地貌，實為使用狀態之變更，為原使
    用狀態之繼續，依山坡地保育利用條例第三十四條與竊佔罪
    之本質為即成犯，自開始有墾殖行為時起，其違反山坡地保
    育利用條例之犯罪即屬成立，則自彼時起算，至檢察官提起
    公訴時，已逾十年之追訴權時效云云。然按：被告雖係在
    原佔用之土地範圍內開發整地，惟被告既將佔用之土地陸續
    開發整地作為農場、跑馬場使用，已屬變更其使用型態，而
    非原佔用行為所能涵蓋，而屬另一擅自墾殖及設置工作物之
    行為。且按在公有山坡地內，擅自墾殖者，七十五年一月
    十日及八十七年一月七日修正公布之山坡地保育利用條例第
    三十四條第一項均有處罰之明文。而此條項雖屬刑法第三百
    二十條第二項竊佔罪之特別規定，如在公有之山坡地擅自墾
    殖，當然含有竊佔之性質，但因竊佔罪為即成犯，若竊佔罪
    已罹於時效，追訴權消滅，並不因而取得該山坡地之權源可
    以擅自墾殖，換言之，上該被竊佔之土地，猶屬公有山坡地
    ，其在竊佔後之繼續墾殖行為，仍應受上該條例規定之拘束
    （最高法院八十八年度台上字第五四七０號裁判可資參照）
    ，是被告既然於六十九年、七十年間竊佔本案附表五之公有
    山坡地後，迨八十二年六月八日前某日止，仍繼續有開發墾
    殖及設置工作物之行為，已如前述，依上說明，被告二人自
    應受山坡地保育利用條例規定之拘束。又被告二人於竊佔
    後，其後續之墾殖及設置工作物之行為，仍應受山坡地保育
    利用條例之規範，則被告在本案山坡地內擅自設置工作物之
    行為，應至前揭認定之農場整體開發完成時即八十一年九月
    二十六日起迄八十二年六月八日間之某日止，方屬完成。以
    此行為終了之日起算，其追訴權顯未消滅，被告庚○○此部
    分所辯，自非可採。
  (八)辯護意旨雖稱：本案雖經台灣苗栗地方法院檢察署於八十九
    年十二月七日收受丙○○之告發狀，但該署於八十九年十二
    月八日登記收案並分案時，係以了解案情之性質分編為八十
    九年度他字第六二五號之「他」字案進行案情了解而未發動
    偵查，迨九十一年八月十二日才由承辦檢察官簽准於同月十
    四日改依「偵」案進行，再於九十一年九月二日正式分案，
    以九十一年度偵字第三四七一號發動偵查權，由承辦檢察官
    於九十一年十一月二十八日諭批辦案進行單，定期九十一年
    十二月九日開偵查庭，足見檢察官發動偵查權之時間係在九
    十一年十一月二十八日之後，是縱被告等有公訴人所指之本
    案罪責，如其犯罪時間係在八十一年十一月二十七日之前完
    成者，依法應為免訴之諭知等語。按追訴權因於一定期間不
    行使而消滅，刑法第八十條第一項定有明文；而檢察官開始
    實際偵查，且事實上已在進行中，此時追訴權無不行使之情
    形，自不生時效進行之問題（最高法院八十二年度第十次刑
    事庭會議決議、最高法院八十九年度台上字第七五七號裁判
    要旨參照）。又檢察官因告訴、告發、自首或其他情事知有
    犯罪嫌疑者，應即開始偵查，刑事訴訟法第二百二十八條第
    一項定有明文。而「檢察官既依上訴人前述告訴狀所載發動
    偵查且先以證人名義對被告等進行傳訊，實質上顯已發動偵
    查行使追訴權。至檢察官於發動偵查後，何時始簽請分案偵
    辦，乃檢察官內部行政作業問題，要難謂檢察官簽請分案偵
    辦之時，始為偵查之開始」（最高法院八十五年度台上字第
    二六一五號裁判意旨參照）。經查：告發人丙○○於89年12
    月7日提出告發狀，續於90年1月15日、90年2月20 日提出檢
    舉函，台灣苗栗地方法院檢察署檢察官遂於90年3月19 日定
    期90年4月6日傳喚「被告」庚○○、己○○○，其後法務部
    又於90年5月30日將丙○○於90年5月21日所提檢舉函檢送該
    署，告發人復於90年6月1日提出檢舉狀，檢察官再接續其他
    偵查作為等情，有台灣苗栗地方法院檢察署89年度他字第62
    5 號卷可稽。檢察官已將庚○○、己○○○二人列為被告，
    並已定期傳喚訊問，實際已為偵查作為，並不因該案係分「
    他」案或「偵」案而有異；而自檢察官發動偵查回溯十年追
    訴權時效期間，被告等之墾殖及設置工作物行為顯然尚未完
    成，本案追訴權時效尚未完成，辯護意旨所認尚難憑採。
  (九)被告庚○○又辯稱：我們私有地約二公頃，縣政府允許我們
    使用十幾公頃，另外未登錄國有地是我們向附近百姓補償地
    上物後取得使用的云云。惟查，被告經營本案農場，所使用
    之土地，除被告辯稱所指之私有地即被告己○○○所有之土
    地、承租地即附表二、三所示之土地，及向附近百姓補償地
    上物後使用之土地即附表四之土地外，尚有附表五之公有山
    坡地一情，亦如前認定，是被告此部分辯解亦無解於罪責。
    被告庚○○另辯稱不知本案土地為山陂地云云。然查，被告
    二人於原審到庭時已陳述當時其等欲使用土地，查到土地為
    案外人饒陳梅妹等人所有，其等去找饒陳梅妹，饒陳梅妹方
    知土地為渠等所有等語（見原審卷第190 頁），又被告自陳
    係於六十九年間向饒陳梅妹承租一情（見原審卷第69頁），
    則被告顯於六十九年向饒陳梅妹承租前，即已查閱土地相關
    資料方得知土地所有權人為何；況被告己○○○所購買、用
    以作為本案農場開發之土地，亦於六十九年六月十九日完成
    土地所有權移轉登記，有土地登記謄本可查（見原審第38、
    46頁），益見被告二人於本案農場開發前，即已查閱相關土
    地資料，並就其中部分土地為價買行為。茲核本案土地早於
    六十九年二月已經公告為山坡地，是被告為本件數十公頃土
    地之開發案而查閱相關土地資料時，自已查知此情，故被告
    此部分所辯，亦非可採。被告己○○○另辯稱：並無參與開
    發等行為，伊與被告庚○○為夫妻，共同生活，操持家務，
    身為家庭一份子，當然會幫忙，且伊僅有在早、晚，因其他
    工人未完成工作，伊才會繼續完成，例如澆花，本件經營農
    場一事，伊完全不懂云云。惟被告己○○○有參與實際經營
    ，就本案擅自墾殖、設置工作物之行為，與被告庚○○有犯
    意聯絡及行為分擔，已如前述，被告己○○○此部分辯稱，
    是為卸責之詞，亦不足採。
  (十)綜上各節相互參佐，本案事證已臻明確，被告二人犯行堪以
    認定，自應依法論科。
二、核被告二人所為，應成立修正前（八十七年一月七日修正前
    ）山坡地保育利用條例第三十四條第一項之在公有山坡地內
    擅自墾殖及設置工作物罪。被告行為後，該法於八十七年一
    月七日經修正公布（其後該條例又於八十九年五月十七日、
    九十一年六月十二日經修正公布，但該條例第三十四條第一
    項並未修正），並自第三天起生效，比較新、舊法之結果，
    修正前山坡地保育利用條例第三十四條第一項規定較有利於
    被告二人，自應適用該行為時之舊法處斷。次按刑法上之連
    續犯，係指一次即可成罪之行為，而以連續之意思，對於同
    一性質之法益，予以反覆數次侵害者而言，若於實施犯行後
    ，尚未完成犯罪，再接續進行，以促成其結果者，則其前後
    所實施之各動作，仍屬組成犯罪行為之一部，應成立單一之
    犯罪，而與連續犯有別（最高法院86年度台上字第2657號判
    決意旨參照）。本案被告二人在公有山坡地內擅自墾殖及設
    置工作物，目的在開發農場經營，且面積達二十餘公頃，並
    非一朝一夕所能完成，則其前後多年之墾殖及設置工作物行
    為，無非為完成農場開發所實施之各動作，應屬接續犯，而
    為包括之一罪。公訴人起訴雖未敘及被告在八十一年間某日
    以前之墾殖及設置工作物犯行，惟核此部分與起訴部分有接
    續犯之實質上一罪關係，為起訴效力所及，本院自得併予審
    理。被告二人就上開所犯，及與案外人林資清訂約後之擅自
    墾殖及設置工作物行為，有犯意聯絡及行為分擔，應論以共
    同正犯；又被告二人利用不知情之工人（不詳姓名之成年人
    ）墾殖及設置工作物，係屬間接正犯。
三、原審認被告二人犯罪事證明確，予以論罪科刑，固非無見，
    惟附表一編號四之土地應為苗栗縣公館鄉○○段第561-4 地
    號附近土地，原判決載為同段561-14地號附近土地，應有所
    誤；又原判決附表五(二)之面積應為21.1883 公頃方為正確，
    原判決誤載為21.2041 公頃，亦有未洽。被告等上訴意旨否
    認犯罪，仍執陳詞指摘原判決不當，為無理由。另檢察官以
    原審量刑時併審酌被告之行為係「有助於地方繁榮」，而認
    公訴人之求刑過重，據以指摘原判決量刑審酌不當，為有理
    由；至其另指摘原判決對被告己○○○宣告緩刑係屬不當，
    及本案被告等行為應論以連續犯等情，則無可取。原判決既
    有上述可議之處，即屬無可維持，自應由本院將原判決撤銷
    改判。爰審酌被告庚○○、己○○○二人為本案農場經營，
    竟以部分合法土地之使用，掩護大部分土地之違法開發，且
    被告二人在台灣新竹地方法院及檢察署檢察官於八十二年間
    已進行刑事偵審、追訴（見卷附前揭台灣新竹地方法院刑事
    判決，於台灣苗栗地方法院檢察署九十一年度偵字第三四七
    一號卷第二十三頁），及他人歷年來不斷檢舉、告發之情形
    下（見卷附丙○○檢舉書狀），仍不思以合法方式經營，反
    不知收斂，繼續營業，漠視法令輿情，且其等擅自墾殖及設
    置工作物之範圍龐大，雖被告庚○○竊占罪嫌部分，因追訴
    權時效完成而獲免訴判決確定，有台灣高等法院八十三年度
    上易字第七三四號刑事判決影本在卷，惟並非表示被告二人
    對本案土地已取得合法使用權源，詎被告二人仍大肆開發，
    則其等妄因時日久遠、已成事實，而圖就地合法之心態殊明
    ，如任令其等作為，無異鼓勵人民占地為王，不依法而為、
    造成既定事實反得任意使用，則何需再依合法途逕為之，法
    律究為何物？是被告二人惡性非輕！惟其中被告己○○○為
    被告庚○○之妻，其參與經營程度較輕，且主要墾殖及施設
    之主導者係被告庚○○，故本院認被告己○○○之惡性未若
    被告庚○○，再衡諸二人犯罪動機、目的、手段、所生之危
    害及到庭後態度良好等一切情狀，分別量處如主文第二、三
    項所示之刑。雖原審公訴人求處被告二人均為有期徒刑二年
    以上，惟被告為本件犯行，除被告行為可議外，政府行政效
    率不彰，任令被告長達十年違法妄為，難辭其咎，故綜合情
    狀，認公訴人求刑稍嫌過重，乃分別量處如主文第二、三項
    所示之刑，附此敘明。又，被告己○○○前未曾受有期徒刑
    以上刑之宣告，有台灣高等法院被告全國前案紀錄表可憑，
    其惡性及參與程度較輕，經此偵、審教訓後，當能知所警惕
    ，應無再犯之虞，本院衡酌全情，認其所宣告之刑，以暫不
    執行為適當，爰併諭知緩刑，用啟自新。又如附圖一所示、
    在附表五擅自墾殖及設置工作物之土地上，其墾殖物、工作
    物，依從刑依附主刑之原則，亦應依修正前即行為時之山坡
    地保育利用條例第三十四條第三項規定諭知沒收。
四、公訴意旨另以：被告二人另就前開福基段第五六○、五六○
    之一、五六○之二、五六○之三、五六一、五六一之四、五
    六一之一三地號土地亦有擅自墾殖及設置工作物之違反山坡
    地保育利用條例第三十四條之行為。惟查：(一)其中之第五六
    一之四、五六一之一三地號土地係被告己○○○所有，已如
    前述，可證被告二人就該二筆土地並無未經同意擅自佔用之
    行為。(二)其餘第五六○、五六○之一、五六○之二、五六○
    之三地號土地，係被告向案外人饒陳梅妹、饒仁奇所租得一
    情，亦如前述，雖證人饒銑奇於原審到庭時另結稱：饒陳梅
    妹、饒仁奇未經其他共有人同意，就將土地租予被告云云（
    見原審卷第34頁）。惟被告到庭亦陳明：其等係將租金交予
    案外人饒陳梅妹及饒仁奇，且他（指饒陳梅妹或饒仁奇）有
    口頭上表示都由他代表，況其等使用二十餘年，共有人均無
    異議，係此次法官傳喚，共有人才有意見等語（見原審卷第
    190頁），由此足徵被告二人認既已繳交租金予案外人即同
    為共有人之一之饒陳梅妹，自得使用上開土地至明，則被告
    二人難認有擅自使用該等土地之不法犯意。(三)至於第五六一
    地號土地係被告向案外人劉徐五妹之媳邱美榮所購買，此情
    亦如前述，則被告予之使用開發，自與本案山坡地保育利用
    條例第三十四條之「擅自」構成要件不符。(四)此外，復查無
    其他積極明確之證據足認被告等有何公訴人所指之此部分犯
    行，不能證明被告等犯罪，然因與本案有罪部分為接續犯之
    實質上一罪，故不另為無罪之諭知。
據上論結，應依刑事訴訟法第三百六十九條第一項前段、第三百
六十四條、第二百九十九條第一項前段，修正前（八十七年一月
七日修正前）山坡地保育利用條例第三十四條第一項、第三項，
刑法第十一條前段、第二條第一項但書、第二十八條、第七十四
條第一款，判決如主文。
本案經檢察官丁○○到庭執行職務。
中    華    民    國    95    年    4    月    13     日
            刑事第四庭  審判長法  官  洪  耀  宗
                              法  官  劉  登  俊
                              法  官  江  德  千
上列正本證明與原本無異。
如不服本判決應於收受送達後十日內向本院提出上訴書狀，其未
敘述上訴之理由者並得於提起上訴後十日內向本院補提理由書（
均須按他造當事人之人數附繕本）。
                              書記官  吳  麗  琴
中    華    民    國    95    年  4    月    14       日
附錄本件論罪科刑法條全文：
修正前山坡地保育利用條例第三十四條
在公有或他人山坡地內，擅自墾殖或設置工作物者，處六月以上
五年以下有期徒刑，得併科三萬元以下罰金。
前項未遂犯罰之。
犯本條之罪者，其墾殖物及工作物沒收之。
                                                      Ａ
【附表一】被告二人分別以被告己○○○、案外人謝新全（謝福
          華之父）、葉張玉妹（己○○○之母）、葉廷清（謝
          福華之姻親）名義向苗栗縣政府承租之土地：
一、承租土地位置：苗栗縣公館鄉○○段第五六一之四地號附近
                  土地。
面        積：一點三八二六台甲（合一點三四一ｏ二七九公頃
）。
    承   租   人：被告己○○○（被告庚○○之妻）。
    。
二、承租土地位置：苗栗縣公館鄉○○段第五五八地號附近土地
    面        積：一點七ｏ一台甲（合一點0000000公
                  頃）。
    承  租  人：案外人謝新全（被告庚○○之父）。
三、承租土地位置：苗栗縣公館鄉○○段第五五八地號附近土地
    面        積：二點八六六二台甲（合二點七七九九八公頃
                   ）。
    承   租   人：案外人葉張玉妹（被告己○○○之母）。
四、承租土地位置：苗栗縣公館鄉○○段第五六一之四地號附近
                  土地。
    面        積：二點一六五一台甲（合二點ｏ九九九七三九
                  公頃）。
    承   租   人：案外人葉廷清（被告己○○○之父）。
【附表二】被告二人向案外人饒陳梅妹、饒仁奇所租得之土地：
一、承租土地位置：苗栗縣公館鄉○○段第五六ｏ地號土地。
    面        積：ｏ點三五二八公頃。
    所   有   人：案外人饒陳梅妹等六人。
二、承租土地位置：苗栗縣公館鄉○○段第五六ｏ之一地號土地。
    面        積：ｏ點ｏ一三五公頃。
    所   有   人：案外人饒陳梅妹等六人。
三、承租土地位置：苗栗縣公館鄉○○段第五六ｏ之二地號土地。
    面        積：ｏ點ｏ一ｏ七公頃。
    所   有   人：案外人饒陳梅妹等六人。
四、承租土地位置：苗栗縣公館鄉○○段第五六ｏ之三地號土地。
    面        積：ｏ點一三四六公頃。
    所  有    人：案外人饒陳梅妹等六人。
【附表三】被告二人向案外人劉徐五妹之媳邱美榮所購買之土地
          （惟無辦理所有權移轉登記）：
    土 地 位 置：苗栗縣公館鄉○○段第五六一地號土地。
    面       積：ｏ點一五四七公頃。
    所   有  人：劉徐五妹。
【附表四】被告二人向案外人鍾福妹等二十人價購地上物而使用
          之公有河川地。
一、土地  位置：苗栗縣公館鄉○○段未登錄之公有河川地。
    面      積：零點零零六公頃。
    讓  與  人：鍾福妹。
二、土地  位置：苗栗縣公館鄉○○段未登錄之公有河川地。
    面      積：零點0000000公頃。（台制─六分。）
    讓  與  人：張阿海。
三、土地  位置：苗栗縣公館鄉○○段未登錄之公有河川地。
    面      積：零點一四五四八八公頃。（台制─一分半。）
    讓  與  人：劉奕庚。
四、土地  位置：苗栗縣公館鄉○○段未登錄之公有河川地。
    面      積：零點0000000公頃。（台制─六釐。）
    讓  與  人：謝木昌。
五、土地  位置：苗栗縣公館鄉○○段未登錄之公有河川地。
    面      積：零點零四八四九六公頃。（台制─五釐。）
    讓  與  人：范進登。
六、土地  位置：苗栗縣公館鄉○○段未登錄之公有河川地。
    面      積：零點零零一二公頃。
    讓  與  人：彭金發。
七、土地  位置：苗栗縣公館鄉○○段未登錄之公有河川地。
    面      積：零點零零一六公頃。
    讓  與  人：黃傅五妹。
八、土地  位置：苗栗縣公館鄉○○段未登錄之公有河川地。
    面      積：零點零零一六公頃。
    讓  與  人：古何招妹。
九、土地  位置：苗栗縣公館鄉○○段未登錄之公有河川地。
    面      積：零點三八七九六八公頃。（台制─四分。）
    讓  與  人：劉建英。
十、土地  位置：苗栗縣公館鄉○○段未登錄之公有河川地。
    面      積：零點0000000公頃。（台制─六釐。）
    讓  與  人：鍾雙全。
、土地  位置：苗栗縣公館鄉○○段未登錄之公有河川地。
    面      積：零點零零三六公頃。
    讓  與  人：邱添財。
十二、土地  位置：苗栗縣公館鄉○○段未登錄之公有河川地。
    面      積：零點零四八四九六公頃。（台制─五釐。）
    讓  與  人：曾木興。
十三、土地  位置：苗栗縣公館鄉○○段未登錄之公有河川地。
    面      積：零點0000000公頃。（台制─八釐。）
    讓  與  人：黃漢興。
十四、土地  位置：苗栗縣公館鄉○○段未登錄之公有河川地。
    面      積：零點零九六九九二公頃。（台制─一分。）
    讓  與  人：劉阿水。
十五、土地  位置：苗栗縣公館鄉○○段未登錄之公有河川地。
    面      積：零點零零一公頃。
    讓  與  人：余進財。
十六、土地  位置：苗栗縣公館鄉○○段未登錄之公有河川地。
    面      積：零點九六九九二公頃。（台制─一甲。）
    讓  與  人：彭送安。
十七、土地  位置：苗栗縣公館鄉○○段未登錄之公有河川地。
    面      積：零點0000000公頃。（台制─三分。）
    讓  與  人：劉阿水。
              ：劉孫左妹。
十八、土地  位置：苗栗縣公館鄉○○段未登錄之公有河川地。
    面      積：零點0000000公頃。（台制─三二點二七坪。
                 ）
    讓  與  人：黃文安。
十九、土地  位置：苗栗縣公館鄉○○段未登錄之公有河川地。
    面      積：零點一九三九八四公頃。（台制─二分。）
    讓  與  人：楊錦泉。
【附表五】：
(一)如附圖二所示苗栗縣公館鄉○○段河川區域外第五五八、五五
  八之一、五五八之二、五五八之三、五五八之四、五五八之五
  、五六一之一二等地號與未登錄之國有地（面積共計約六點零
  七三公頃）
(二)如附圖三同段河川區域內第五六一之一、五六一之五、五六一
  之六、五六一之七、五六一之九、五六一之十、五六一之一二
  、五六一之一八、五六一之一九等地號與未登錄之國有地（面
  積合計約二十一點一八八三公頃）。
  附表五(二)「福德農場於後龍溪公館段河川區域內已登錄及未登
  錄土地使用面積清冊」
  1.已登錄土地面積合計共≒1.2145。
      ┌──┬───┬──────┐
      │編號│地  號│面積（公頃）│
      ├──┼───┼──────┤
      │ １ │561-1 │≒0.0890    │
      ├──┼───┼──────┤
      │ ２ │561-5 │≒0.0260    │
      ├──┼───┼──────┤
      │ ３ │561-6 │≒0.0636    │
      ├──┼───┼──────┤
      │ ４ │561-7 │≒0.1575    │
      ├──┼───┼──────┤
      │ ５ │561-9 │≒0.2339    │
      ├──┼───┼──────┤
      │ ６ │561-10│≒0.0140    │
      ├──┼───┼──────┤
      │ ７ │561-12│≒0.2533    │
      ├──┼───┼──────┤
      │ ８ │561-18│≒0.2359    │
      ├──┼───┼──────┤
      │ ９ │561-19│≒0.1413    │
      └──┴───┴──────┘
  2.未登錄土地面積共≒19.9738。
                                                      Ａ


司法院資訊處製作；財團法人民間司法改革基金會備份。
